【裁判字號】    97,訴,2635
【裁判日期】    970813
【裁判案由】    山坡地保育條例等
【裁判全文】
臺灣板橋地方法院刑事判決              97年度訴字第2635號
公  訴  人  臺灣板橋地方法院檢察署檢察官
被      告  甲○○
選任辯護人  張曼隆  律師
            鄭三川  律師
上列被告因違反水土保持法案件，經檢察官提起公訴（97年度偵
字第4523號），本院合議庭以裁定進行簡式審判程序，判決如下
：
    主  文
甲○○違反水土保持義務人於山坡地設置墳墓，應先擬具水土保
持計畫，送請主管機關核定之規定，未先擬具水土保持計畫，致
生水土流失，累犯，處有期徒刑伍月，如易科罰金，以新臺幣壹
仟元折算壹日。
    事  實
一、甲○○前因傷害案件，經臺灣臺北地方法院以92年度簡字第
    2085號判處有期徒刑4 月，如易科罰金以銀元300 元折算1
    日確定，而於民國92年11月13日易科罰金執行完畢。詎甲○
    ○仍不知警惕，其於96年間，受其母黃江玉鶴之委託，代為
    管理黃江玉鶴所有坐落臺北縣五股鄉○○○段五股坑小段第
    901 、902 、903 、904 、905 、906 、1083之1 、1187、
    1188、1188之2 、1190、1375等地號之土地，而上開土地前
    業經行政院於86年7 月31日以台86農30824 號函核定、臺灣
    省政府於86年10月8 日以86府農水字第168867號公告為水土
    保持法第3 條第3 款所規定之山坡地，甲○○即為上開土地
    之水土保持義務人；甲○○明知上開土地均為水土保持法所
    規範之山坡地，於上開土地設置墳墓，應先擬具水土保持計
    畫，送請主管機關核定後，始得為之，竟未先擬具水土保持
    計畫，即自96年7 、8 月間起，以每坪新臺幣12,500元之代
    價，提供上開土地予不特定人作為設置墳墓使用，並僱用不
    知情之洪仲輝負責墓區環境整理、清掃等工作，致上開土地
    因開挖修墳，地表裸露，造成水土流失。嗣於96年12月5 日
    ，經臺北縣政府農業局人員施宇士會同相關單位人員前往現
    場會勘，始知悉上情。
二、案經臺北縣政府警察局蘆洲分局報請臺灣板橋地方法院檢察
    署檢察官偵查起訴。
    理  由
一、上揭事實，業據被告甲○○於偵查中及本院審理時均坦白承
    認，核與證人施宇士、洪仲輝等人於偵查中所證述之情節相
    符，並有臺北縣違規使用山坡地涉及違反水土保持法、山坡
    地保育利用條例案件現場會勘紀錄1 份、現場照片數幀、臺
    灣省山坡地範圍地段明細表1 紙等在卷可稽，足認被告上開
    自白，核與事實相符；本件事證明確，被告犯行堪以認定。
二、核被告所為，係違反水土保持法第12條第1 項4 款規定，未
    先擬具水土保持計畫，致生水土流失，應依同法第33條第3
    項前段規定論處。按山坡地保育利用條例係65年4 月29日公
    布施行，該條例有關保育、利用及水土保持之實施範圍，僅
    及於行政院依該條例第3 條規定公告之「山坡地」，其他高
    山林地、水庫、河川上游集水區○○道兩岸、海岸及沙灘等
    地區之水土保持工作，則不包括在內；嗣政府鑑於臺灣國土
    資源有限，地陡人稠，土質脆弱，加以山坡地過度開發利用
    ，致地表沖蝕、崩塌嚴重，每逢颱風豪雨，常導致嚴重災害
    ，為建立完善之水土保持法規制度，積極推動各項水土保持
    工作，發揮整體性水土保持之治本功能，乃針對經濟建設發
    展需要及水土保持發展情形，於83年5 月27日制定水土保持
    法，將所有需要實施水土保持地區作一整體之規範，並將山
    坡地保育利用條例中有關山坡地之水土保持事項一併納入本
    法之規定範圍，於第8 條第1 項第5 款明定山坡地之開發及
    堆積土石等處理、利用，應經調查規劃，依水土保持技術規
    範實施水土保持之處理與維護，該法所稱之山坡地，依同法
    第3 條第3 款規定，係指國有林事業區、試驗用林地、保安
    林地，及經中央或直轄市主管機關參照自然形勢、行政區域
    或保育、利用之需要，就標高在100 公尺以上，或標高未滿
    100 公尺，而其平均坡度在百分之五以上者劃定範圍，報請
    行政院核定公告之公、私有土地，其範圍已較山坡地保育利
    用條例第3 條所稱之山坡地為廣，且該法第1 條第2 項規定
    ：「水土保持，依本法之規定；本法未規定者，適用其他法
    律之規定」，是就立法沿革、法律體例、立法時間及立法目
    的而言，水土保持法係山坡地保育利用條例之特別法，行為
    人所為，倘皆合於上揭二法律之犯罪構成要件，自應優先適
    用水土保持法（最高法院93年度台上字第3380號判決意旨參
    照）；本件被告上開行為，固亦該當於山坡地保育利用條例
    第35條第3 項前段之構成要件，惟揆諸前述，水土保持法既
    係山坡地保育利用條例之特別法，有法規競合之關係，自應
    優先適用水土保持法，不再論以違反山坡地保育利用條例之
    罪；公訴意旨認被告另成立山坡地保育利用條例第35條第3
    項前段之罪，尚有誤會，併予敘明。又被告有如事實欄第1
    項所載之犯罪科刑及執行紀錄，有臺灣高等法院被告前案紀
    錄表在卷可參，其於受有期徒刑之執行完畢後，5 年內故意
    再犯本件有期徒刑以上之罪，為累犯，應依刑法第47條第1
    項規定加重其刑。查本件被告係因受其母之委託而管理上開
    土地，進而將上開土地提供作為設置墳墓使用，以收取對價
    ，其係因認對於上開土地有完全之管理使用權，未慮及相關
    管制規定，而犯本件之罪，且其犯罪行為之期間亦非長久，
    主觀惡性非重，惟被告本件所犯之罪，係法定本刑6 月以上
    5 年以下有期徒刑，得併科新臺幣60萬元以下罰金之罪，與
    其前述犯罪情節相較，實屬情輕而法重，客觀上足以引起一
    般同情，而有堪資憫恕之處，本院認即令處以法定最低刑度
    ，猶嫌過重，爰依刑法第59條規定酌減其刑，並依法先加後
    減之。爰審酌被告犯罪之動機、目的、手段、其行為對於水
    土資源之保育所造成之危害程度，及被告犯後坦承犯行，態
    度尚稱良好等一切情狀，量處如主文所示之刑，並諭知易科
    罰金之折算標準。
據上論斷，應依刑事訴訟法第273 條之1 第1 項、第299 條第1
項前段，水土保持法第33條第3 項前段、刑法第11條前段、第47
條第1項、第59條、第41條第1項前段，判決如主文。
本案經檢察官劉仕國到庭執行職務
中    華    民    國    97    年    8     月    13    日
                  刑事第一庭  法  官  劉景宜
以上正本證明與原本無異
如不服本判決應於送達後10日內向本院提出上訴狀
                              書記官  謝秀青
中    華    民    國    97    年    8     月    19    日
附錄本案論罪科刑法條全文：
水土保持法第33條第3 項前段
水土保持法第33條
有下列情形之一者，處新台幣 6 萬元以上 30 萬元以下罰鍰：
一  違反第8條第1項規定未依水土保持技術規範實施水土保持之
    處理與維護，或違反第22條第1項，未在規定期限內改正或
    實施仍不合水土保持技術規範者。
二  違反第12條至第14條規定之一，未先擬具水土保持計畫或未
    依核定計畫實施水土保持之處理與維護者，或違反第23條規
    定，未在規定期限內改正或實施仍不合水土保持技術規範者
    。
前項各款情形之一，經繼續限期改正而不改正者或實施仍不合水
土保持技術規範者，按次分別處罰，至改正為止，並令其停工，
得沒入其設施及所使用之機具，強制拆除及清除其工作物，所需
費用，由經營人、使用人或所有人負擔。
第1項第2款情形，致生水土流失或毀損水土保持之處理與維護設
施者，處6月以上5年以下有期徒刑，得併科新台幣60萬元以下罰
金；因而致人於死者，處3年以上10年以下有期徒刑，得併科新
台幣80萬元以下罰金；致重傷者，處1年以上7年以下有期徒刑，
得併科新台幣60萬元以下罰金。


司法院資訊處製作；財團法人民間司法改革基金會備份。
